臺北高等行政法院判決　　　　　　　　　　　　　　　九十年度訴字第一七五三號
　　原　　　告　台北縣政府
　　代　表　人　甲○○縣長）.
　　被　　　告　乙○○
右當事人間因公法上不當得利事件，本院判決如左：
　　主  文
原告之訴駁回。
訴訟費用由原告負擔。
　　事  實
一、事實概要：原告因辦理省道台十五線0k+000～6k+626段道路拓寬工程，拆遷被告
    所有坐落用地內之建築物，前經原告核定補償費，經公告確定後發放並拆遷完畢
    。嗣經原告三次複估，惟歷次查估及複估結果，所估補償費均不相同，經送台北
    縣地價評議委員會暨標準地價評議委員會評議，決議以第三次複估金額為準，原
    告乃以八十五年一月十二日（原告誤載為十一日）以八五北府工土字第七八一○
    號函通知被告於八十五年二月二十九日前返還溢放之補償費新台幣（下同）五○
    四、八八八元。被告迄未返還，原告乃訴請返還系爭補償費。
二、兩造聲明：
　(一)原告聲明：
    1.被告應給付原告（新台幣）五○四、八八八元，及自訴狀送達之翌日起至清償
      日止，按年息百分之五計算之利息。
    2.訴訟費用由被告負擔。
  (二)被告聲明：
    1.原告之訴駁回。
    2.訴訟費用由原告負擔。
三、兩造之陳述：
　(一)原告主張之理由：
    1.被告所有坐落省道台十五線0k+000～6k+626段道路拓寬工程用地內之建築物補
      償費，經復查核算後與原發放補償金額不合，其溢放補償費五○四、八八八元
      ，原告曾於八十五年一月十一日（應係十二日之誤）以八五北府工土字第七八
      一○號函，請被告在八十五年二月二十九日前退繳至台灣土地銀行士林分行補
      償費發放專戶內，匯款專戶「台灣土地銀行士林分行，台十五線0k+000～6k+6
      26段拓寬道路補償費專戶○○九─○○一─一○二○二─五」地址：台北市○
      ○○路○段六八九號（並加註業主姓名），惟迄今未償還。
    2.有關補償費業補提台北縣地價評議委員會暨標準地價評議委員會八十九年第二
      次會議（八十九年三月十六日）討論且決議：「1.補償標準維持徵收當時本縣
      興建公共設施拆遷合法建物補償辦法辦理補償。2.本案所查估建築物構造及面
      積內容與金額由查估單位認定並負查估責任。3.以第三次複估金額為建築物補
      償標準。」並報經內政部八十九年四月二十一日台（八九）內地字第八九○五
      七七七號函同意備查；因被告已領金額大於第三次複估金額，即產生溢領金額
      情形，並至今未返還溢領金額部分，其無法律上之原因，而受利益致他人受損
      害，故依據不當得利返還請求權，請求被告返還該金額。
  (二)被告主張之理由：
    1.本件非屬行政法院審判管轄權：
      原告起訴略以：「被告其無法律上之原因，而受利益致他人受損害，故依據
        不當得利返還請求權，請求被告返還該金額」等語，顯見係以民法上不當得
        利作為請求權基礎。
      原告主張本件溢領徵收補償費非屬公法上之金錢給付義務，稱：「因徵收溢
        領補償費，性質上非屬行政執行法第十一條之公法上金錢給付義務。」，顯
        係基於私法上之權利義務為主張，自不當循行政訴訟為救濟。
      按行政訴訟法第八條規定：「人民與中央或地方機關間，因公法上原因發生
        財產上之給付或請求作成行政處分以外之其他非財產上之給付，得提起給付
        訴訟。因公法上契約發生之給付，亦同。」，故提起行政訴訟法之一般給付
        訴訟，必須係「公法上原因發生財產上之給付或請求作成行政處分以外之其
        他非財產上之給付」或「公法上契約發生之給付」，而本件有關溢付補償金
        之爭議，雖原徵收與補償金發放屬於「公法上原因」所生之財產給付，然本
        件所爭議者係以民法上之不當得利作為請求權基礎，已如前述，本身並非「
        公法上原因」。
    2.本件依司法院釋字第一一○號解釋意旨，原告並無請求權：
      原告訴稱：「債務人所有坐落省道台十五線 Ok+000~6k+626段道路拓寬工程
        用地內之建築物補償費，經複查核算後與原發放補償金額不合：：：有關補
        償費業補提本縣地價評議委員會暨標準地價評議委員會八十九年第二次會議
        ：：：決議：『1.補償標準維持徵收當時本縣興建公共設施拆遷合法補償辦
        法辦理補償。2.本案所查估建築物構造及面積內容與金額由查估單位認定並
        負查估責任。3.以第三次復估金額為建築物補償標準。』並報經內政部八十
        九年四月二十一日台（八九）內地字第八九○五七七七號函同意備查；因被
        告已領金額大於第三次複估金額，及產生溢領金額情形，並至今未返還溢領
        金額部分，被告其無法律上之原因，而受利益致他人受損害，故依據不當得
        利返還請求權，請求被告返還該金額」等語。
      可見，原告業已坦承該一由被告領取之補償金，係經法定公告異議期間屆滿
        後確定，始由被告領取之補償金無疑，被告領受補償金絕非一不當得利，固
        至明之事理。尤其，該經由公告徵詢異議期間之過程，業確定用地人及被徵
        收人之權利義務為公告內容，殊無再容為違反公告內容之不同主張。
      按司法院釋字第一一○號解釋略以：「一、需用土地人及土地所有人對於被
        徵收土地之應補償費額，均未表示異議者，主管地政機關不得援用土地法第
        二百四十七條逕自廢棄原公告之估定地價，而提交標準地價評議委員會評定
        之：：：。」，據此，前揭土地法第二百四十七條規定之適用必須是「需用
        土地人」或「土地所有人」對「原公告之估定地價」有所異議，且於「公告
        完畢後十五日內，亦即補償地價及其他補償費額繳交主管地政機關發給完竣
        之前」，對補償之估定提出異議，方有適用之餘地。
      然原告今所主張者，為發放補償金完竣後，所據之第三次複估價額，作為被
        告等溢額受領補償費之依據，顯已經逾越上揭「公告完畢後十五日內，亦即
        補償地價及其他補償費額繳交主管地政機關發給完竣之前」期限，且期限之
        內若未異議，則不得對補償金之金額再有異議，此亦有最高行政法院八十九
        年度判字一三三三號判決加以肯認，其有判示：「土地徵收，：：：依法定
        程序公告，未經異議，則徵收公告即告確定，徵收補償金之數目亦應認已確
        定。」。
      蓋土地徵收之所以設此期限，係考量公法關係之安定性需求，對於徵收之地
        價與補償金之異議須有一定期間，超越此一期間，則所有之法律關係應屬確
        定，不得加以變動，否則易地而處，原告若得以補償金發放完竣後之第三次
        複估結果，主張被告等溢領補償金，被告是否也可以於補償金發放完竣後再
        行異議，主張該補償金額過低，要求原告再付給付不足額之補償金。可見，
        原告主張無可採之處。
    3.原告訴稱「並無廢棄公告之估定價，而係原估算價值因計算錯誤而經重估算」
      等語，實仍違背「公告確定」之本旨：
      按本件徵收之過程，不論公告都市計劃、測量面積、現場實際勘驗應拆除地
        上物結構及價值，甚至事後計算作成徵收明細，以及嗣後公告、發放等程序
        ，均由原告一手包辦，與被告及其他被徵收戶毫無相涉，被徵收戶其量只能
        在公告過程中為異議，但事實公告之過程並非依法送達予被告等，被告只知
        依通知領取徵收補償款，該過程中發生任何錯誤，亦均係原告造成。
      而徵收作業於公告完畢後，系爭土地即發交用地機關拆除全部地上物，則原
        來之地上物既已不復存在，原告事後爭執稱計算有誤等語，亦無從查考，又
        豈能僅聽信原告片面之詞。而無端橫加負擔予被告等無辜人民。反之，被告
        不於公告期間內異議，而於事後爭執，亦係對徵收機關之無理要求。
      此即徵收公告徵求異議之設置，用以確定後杜絕所有爭議。今該一公告既已
        確定，則殊不容原告為事後爭執，其不論是勘測不實、標準誤用、計算有誤
        或單純行政人員疏失，均不允再為爭執，否則該等爭執將淪於行政機關借用
        行政程序不法壓迫人民之手段。
      基上，不論原告辯稱其錯誤如何發生，均不影響被告依確定公告內容合法取
        得徵收補償款之權利，更無不當得利。
　　理  由
一、按義務人本於法令之行政處分，負有公法上金錢給付義務，其處分文書定有履行
    期間，如逾期不履行，主管機關得移送行政執行處就義務人之財產強制執行，行
  　政執行法第十一條第一項第一款定有明文。又「違法行政處分於法定救濟期間經
    過後，原處分機關得依職權為全部或一部之撤銷」、「授予利益之行政處分，其
    內容係提供一次或連續之金錢或可分物之給付者，經撤銷、廢止或條件成就而有
    溯及既往失效之情形時，受益人應返還因該處分所受領之給付」、「前項返還範
    圍準用民法有關不當得利之規定」，行政程序法第一百十七條前段、第一百二十
    七條第一項前段、第二項分別定有明文。次按行政程序法雖於九十年一月一日始
    開始施行，但上開法理本存在於五十九年十二月二十三日修正公布之訴願法第十
    七條第二項及八十七年十月二十八日修正公布、八十九年七月一日施行之訴願法
    第八十條第一項有關提起訴願雖逾法定期限，但原行政處分若顯屬違法或不當者
    ，原行政處分機關或其上級機關得依職權變更或撤銷之規定，改制前行政法院四
    十四年判字第四十號判例亦明示：「行政官署對其已為之行政行為發覺有違誤之
    處，而自動更正或撤銷，並非法所不許」，另二十四年判字第四號、五十年判字
    第二十五號判例意旨均屬同一意旨。而授予利益之行政處分之一部或全部被撤銷
    時，受益人受領利益之法律原因即於撤銷範圍內溯及失其效力，依民法第一百七
    十九條規定之法理，其應負返還該已無法律原因之利益之義務，原授予利益之機
    關即有請求其返還之權利，且基於主管此項事務之機關職權，自可以行政處分之
    方式命其返還該項不當得利。故縱使在行政程序法施行前，行政機關仍得於發現
    其所為授益性行政處分有違誤時，依職權為全部或一部之撤銷，並命受益人於一
    定期限內返還其不當得利，此乃行政機關本於法令（或法理）所為之形成及下命
    處分，受處分之相對人即因而負有公法上金錢給付義務，如其認為此項處分有違
    法或不當，自得另行提起行政救濟。而主管機關亦得於履行期限屆滿後，移送行
    政執行處就義務人之財產強制執行。
二、查原告因辦理省道台十五線0k+000～6k+626段道路拓寬工程，拆遷被告所有坐落
    用地內之建築物，前經原告核定應核發補償費，經公告確定後發放並拆遷完畢。
    嗣經原告予以複估，並認應以第三次複估之金額為準，原告乃於八十五年一月十
    二日以八五北府工土字第七八一○號函通知被告：「台端所有坐落省道台十五線
    0k+000～6k+626段道路拓寬工程用地內之建築物補償費，經複估核算後與原公告
    補償費金額不合，其溢領之補償費（詳如附件）請八十五年二月二十九日前退繳
    至台灣土地銀行士林分行補償費發放專戶內，請查照。」，並於附件「建築物補
    償清冊」內明各業主建築物坐落門牌、複估金額、已領金額及追繳金額，其中
    本件被告應追繳金額為五○四、八八八元，此有原告所提上開公函及附件西部濱
    海公路台十五線0k+000～6k+626用地內建築物補償清冊可稽。原告既於核定被告
    之建築物補償金額後，因複估發現原核定補償金額有誤，乃決定以複估之金額為
    準，即係更為核定較低之金額（亦即依職權撤銷原核定之一部），並因該經撤銷
    之部分已溯及既往失其效力，被告有返還溢領部分之補償金額之義務，乃發函
    明變更之意旨及命其於一定期限內如數返還，其係基於職權及主觀的效果意思，
    就公法上具體事件所為之決定，而對外直接發生法律效果之單方意思表示，甚為
    明顯，則此公函即係依法令所為之行政處分，具有形成及下命處分之性質，被告
    因而負有公法上金錢給付義務，茲被告既逾期未履行，依首揭說明，原告即得逕
    移行政執行處強制執行，自無庸向高等行政法院另行提起給付之訴。至於遲延利
    息之請求部分，雖然上開公函未一併命被告給付，但依行政程序法第一百二十七
    條第二項準用民法第一百八十二條第二項之規定，利息本屬不當得利返還之範圍
    ，原告可另以行政處分命被告給付，亦無向本院起訴之必要。否則如認原告須起
    訴取得給付判決，始得強制執行，無異否定行政處分之執行力，有違行政訴訟法
    第一百十六條第一項、訴願法第九十三條第一項及行政執行法第四條第一項之規
    定。且按行政講究主動、積極與效率，於法律許可之多種作為方式中，行政機關
    基於行政效率之考慮，及自我實現行政目的之職能，有義務選擇最有效能之行政
    作為手段，以達成其施政目標。而行政法院存在之目的，主要係提供人民於其權
    利受侵害時救濟之管道，而非代替行政機關為行政處分。如行政機關放棄自身之
    行政作為手段，或自認其命人民為財產上給付之表示，非行政處分，而訴諸法院
    判決之強制作用來完成其自身應負之行政任務，即難謂在行政訴訟制度上具有權
    利保護之必要性。何況被告對於右開公函本得提起行政救濟，如又認原告得另提
    起返還公法上不當得利之給付訴訟，程序上將造成同一爭議重複進行行政爭訟，
    應如何審判及判決歧異之困擾。故原告起訴請求返還本件公法上不當得利及其利
    息，其訴欠缺權利保護必要，在法律上顯無理由，爰不經言詞辯論，逕以判決駁
    回之。
三、據上論結，本件原告之訴顯無理由，爰依行政訴訟法第一百零七條第三項、第九
  　十八條第三項前段，判決如主文。
中　　華　　民　　國　　　九十一　　年　　　四　　　　月　　　十七　　　日
                 　　　　   臺 北 高 等 行 政 法 院  第 一 庭
                             　　　　      審 判 長  法    官  鄭忠仁
                                           　　　    法    官  楊莉莉
                                                     法    官  林育如
右為正本係照原本作成。
如不服本判決，應於送達後二十日內，向本院提出上訴狀並表明上訴理由，如於本判
決宣示後送達前提起上訴者，應於判決送達後二十日內補提上訴理由書（須按他造人
數附繕本）。
中　　華　　民　　國　　　九十一　　年　　　四　　　　月　　二十二　　　日
       　　　　　　　　　　　　　　　　　　　　　　　書 記 官　林如冰
